【裁判字號】    98,交抗,849
【裁判日期】    990206
【裁判案由】    聲明異議
【裁判全文】
臺灣高等法院高雄分院刑事裁定         98年度交抗字第849號
抗  告  人  交通部公路總局高雄區監理所
代  表  人  乙○○
受處分人    甲○○
上列抗告人因受處分人違反道路交通管理處罰條例聲明異議案件
，不服臺灣高雄地方法院中華民國98年10月19日裁定（98年度交
聲字第2629號），提起抗告，本院裁定如下：
    主  文
抗告駁回。
    理  由
一、抗告意旨略以：按緩起訴乃附條件之不起訴處分，本質上為
    不起訴處分之一種，緩起訴處分時，依刑事訴訟法第253 條
    之2 第1 項規定命被告向指定之公益團體支付一定金額者，
    乃屬一種特殊之處遇措施，而非刑法所規定之刑罰。故刑事
    案件經檢察官為緩起訴確定後，應視同不起訴處分確定，得
    依行政罰法第26條第2 項規定依違反行政法規定裁處之。
    本件受處分人即異議人甲○○因酒醉駕車之行為，雖經檢察
    官為緩起訴處分，應仍得依違反行政法上義務規定裁處之，
    抗告人處罰異議人罰鍰新台幣（下同）49,500元部分，於法
    有據，爰提起抗告請撤銷原裁定，更為適法之裁定等語。
二、本案經本院審理結果，認第一審裁定認事用法均無不當，應
    予維持，並引用第一審裁定書記載之理由（如附件）。
三、經查行政罰法第26條之立法理由係以：「一行為同時觸犯刑
    事法律及違反行政法上義務規定時，由於刑罰與行政罰同屬
    對不法行為之制裁，而刑罰之懲罰作用較強，故依刑事法律
    處罰，即足資警惕時，實無為一事二罰再處行政罰之必要。
    且刑事法律處罰，由法院依法定程序為之，較符合正當法律
    程序，應予優先適用。但罰鍰以外之沒入或其他種類行政罰
    ，因兼具維護公共秩序之作用，為達行政目的，行政機關仍
    得併與裁處」等語，可知該規定乃認處罰目的及處罰方式均
    相同時，若依刑事法律處罰，即無再為行政處罰之必要，以
    免違背「一事不二罰」之原則。又該規定既未將緩起訴處分
    列舉其中，本於「例外規定從嚴解釋」之法理及前揭說明，
    自不能將條文中「不起訴處分」之範圍，擴及於性質顯不相
    同之「緩起訴處分」，故如緩起訴處分已為被告應履行支付
    一定金錢之命令，而已依懲罰作用較強之刑事法律制裁後，
    即不得再依行政法為相同性質之處罰。惟按道路交通管理處
    罰條例第35條第8 項規定：「前項（指有酒精濃度超過規定
    標準而駕駛車輛等情形）汽車駕駛人，經裁判確定處以罰金
    低於本條例第92條第3 項所訂最低罰鍰基準規定者，應依本
    條例裁決繳納不足最低罰鍰之部分」，此一規定法理上係屬
    行政罰法第26條第1 項之特別規定，而如前所論命被告支付
    一定金額之緩起訴處分，既屬行政罰法第26條第1 項之「刑
    事法律處罰」，且為避免經法院裁判確定者，仍得裁決繳納
    ，而經緩起訴確定者，反而不得裁決繳納差額之不公平現象
    ，命被告支付一定金額之緩起訴處分，亦應有該條之適用。
四、綜上所述，原裁定因而撤銷原處分中逾越罰鍰19,500元部分
    （亦即受處分人甲○○仍應繳交19,500元），為受處分人不
    罰之諭知，經核尚無違誤。抗告人所執上情提起抗告，並無
    理由，應予駁回。
據上論結，應依道路交通案件處理辦法第26條，刑事訴訟法第41
2 條，裁定如主文。
中    華    民    國    99    年    2    月    6      日
                    刑事第三庭  審判長法  官 莊崑山
                                      法  官 唐照明
                                      法  官 張意聰
以上正本證明與原本無異。
本裁定不得再抗告。
中    華    民    國    99    年    2    月    6      日
                                      書記官 陳金
附件：
臺灣高雄地方法院交通事件裁定        98年度交聲字第2629號
原處分機關  交通部公路總局高雄區監理所
                    址設高雄縣鳳山市○○路361號
法定代理人  乙○○  住同上
異  議  人  甲○○  女  37歲（民國○○年○月○日生）
即受處分人          身分證統一編號：Ｚ000000000號
                    住高雄縣路竹鄉○○村○○路13巷13號
上列受處分人因聲明異議案件，對於交通部公路總局高雄區監理
所民國98年9 月15日所為之處分（原處分：高監營裁字第裁80-N
O0000000號），聲明異議，本院裁定如下：
    主  文
原處分關於罰鍰逾新臺幣壹萬玖仟伍佰元部分撤銷。
上開撤銷部分不罰。
    理  由
一、原處分意旨略以：異議人即受處分人甲○○於民國97年6 月
    16日17時43分許，酒後駕駛車牌號碼N3-7985 號之自用小客
    車，行經高雄縣湖內鄉○○路時，因駕車肇事自撞，經警施
    以酒測，呼氣中酒精濃度每公升0.61毫克，為警開單舉發。
    嗣原處分機關認前述違規事實明確，乃依道路交通管理處罰
    條例第35條第1 項第1 款規定，裁處罰鍰新台幣（下同）4
    萬9 千5 百元，吊扣駕駛執照12個月，施以道安講習等語。
二、異議意旨略以：異議人對於上揭時、地，因酒後駕駛自用小
    客車之違規事實並未爭執，惟以異議人上揭行為業經臺灣高
    雄地方法檢察署檢察官以97年度偵字第17584 號緩起訴處分
    確定，除當庭書立悔過書外，並履行向國庫匯款3 萬元完畢
    ，故認原處分機關對於異議人之同一行為，再為裁罰4 萬9
    千5 百元，有重複裁罰之違法，爰依法聲明異議（針對吊扣
    駕駛執照12個月，及施以道安講習部分異議人並未聲明異議
    ，本院卷第5 頁）等語。
三、按汽車駕駛人，駕駛汽車經測試檢定有酒精濃度超過規定標
    準者，處15000 元以上60000 元以下罰鍰，並當場移置保管
    該汽車及吊扣其駕駛執照1 年；汽車駕駛人有飲用酒類或其
    他類似物後其吐氣所含酒精濃度超過每公升0.25毫克或血液
    中酒精濃度超過百分之0.05以上者，不得駕車，道路交通管
    理處罰條例第35條第1 項第1 款、道路交通安全規則第114
    條第2 款分別定有明文。惟依95年2 月5 日施行之行政罰法
    第26條第1 項規定：「一行為同時觸犯刑事法律及違反行政
    法上義務規定者，依刑事法律處罰之。但其行為應處以其他
    種類行政罰或得沒入之物而未經法院宣告沒收者，亦得裁處
    之」。上開道路交通管理處罰條例第35條第1 項第1 款規定
    ，係對行為人違反行政法上義務規定之行政罰，且該條例關
    於一行為同時觸犯刑事法律及違反行政法上義務規定者，並
    無特別規定，是汽車駕駛人一個酒後駕駛汽車行為，經測試
    檢定酒精濃度超過規定標準，而同時涉有刑法第185 條之3
    公共危險罪嫌時，道路交通管理處罰機關除有行政罰法第26
    條第1 項但書得處以其他種類行政罰者之情形，得裁處其他
    種類行政罰外，關於罰鍰部分，即應依上開行政罰法第26條
    及道路交通管理處罰條例第10條規定移送地方法院檢察署處
    理，除於移送後再有上開行政罰法第26條第2 項所定不起訴
    等事由，得依違反行政法上義務規定裁處之情形外，不得逕
    依道路交通管理處罰條例第35條第1 項第1 款規定，裁處行
    為人罰鍰之行政罰。
四、再者，被告所犯為死刑、無期徒刑或最輕本刑3 年以上有期
    徒刑以外之罪，檢察官參酌刑法第57條所列事項及公共利益
    之維護，認以緩起訴為適當者，得定1 年以上3 年以下之緩
    起訴期間為緩起訴處分，參刑事訴訟法第253 條之1 定有明
    文。就要件而言，緩起訴基本上係認被告有犯罪嫌疑，而暫
    緩起訴，並得課被告予一定之負擔，其中檢察官命被告為金
    錢給付部分，並得為民事強制執行名義，受處分人因上開緩
    起訴處分而剝奪其財產權，主觀上此一金錢給付義務亦具有
    強制性、懲罰性，經由緩起訴處分條件之履行使其免於遭檢
    察官發動起訴程序，仍具有替代刑罰之效果，廣義而言，應
    屬於實質刑事法律處罰，是緩起訴處分仍為一種刑事處罰，
    而有行政罰法第26條第1 項「一事不二罰」規定之適用。另
    緩起訴之被告依檢察官緩起訴處分命令，向國庫繳納一定款
    項，係履行檢察官為緩起訴處分命令，性質上自屬於處分金
    ，與罰金無異。則修正後道路交通管理處罰條例第35條第8
    項所規定之罰金，解釋上自應包括依檢察官處分命令，而向
    國庫繳款在內，受處分人既依檢察官之緩起訴處分命令，向
    國庫繳款，即係履行檢察官為緩起訴處分命令，與受刑事處
    罰無異，自不應再受行政裁罰（臺灣高等法院96年11月刑事
    庭庭長法律問題研討會決議參照）。如緩起訴處分金與行政
    罰鍰有所競合時，依其性質觀之，道路交通管理處罰條例第
    35條第8 項，應為行政罰法第26條第1 項之特別規定。是汽
    車駕駛人依檢察官所為緩起訴處分之金額，如低於道路交通
    管理處罰條例所裁處罰鍰之金額者，應視同「經裁判確定處
    以罰金低於道路交通管理處罰條例第92條第3 項所訂最低罰
    鍰基準規定」，則依該條例第35條第8 項規定，仍得裁決繳
    納不足最低罰鍰之部分。
五、本件異議人上開行為，業經臺灣高雄地方法院檢察署檢察官
    以97年度偵字第17584 號為緩起訴處分，並於處分書中載明
    ：緩起訴處分期間為1 年。被告應當庭書立悔過書並應於緩
    起訴處分確定後3 個月內，向國庫支付3 萬元等語，而上開
    緩起訴處分期間業於98年8 月31日期滿未據撤銷，有前揭緩
    起訴處分書（本院卷第9 頁）及臺灣高等法院被告前案紀錄
    表各1 件在卷可稽（本院卷第13頁），且異議人依據緩起訴
    處分內容，於97年10月15日向國庫繳納3 萬元，亦有臺灣高
    雄地方法院檢察署自行收納款項統一收據1 紙在卷可按（本
    院卷第10頁）。按異議人經檢測其酒精濃度為0.61毫克，超
    過0.55毫克以上，依道路交通管理事件統一裁罰基準表，其
    裁罰基準為4 萬9 千5 百元，是認異議人因緩起訴處分已繳
    納3 萬元部分，相當於行政罰法第26條第1 項之刑事處罰，
    就此部分固不應施以重複處罰，應由本院依法予以撤銷，而
    為不罰之諭知。惟原處分機關依道路交通管理處罰條例第35
    條第8 項規定，就逾異議人已繳納緩起訴處分金額3 萬元而
    低於道路交通管理事件統一裁罰基準表所定裁罰基準部分，
    仍得加以裁決處罰。
據上論結，應依道路交通案件處理辦法第20條，裁定如主文。
中    華    民    國    98    年    10    月    19    日
                        交通法庭  法  官  曾仁勇
以上正本證明與原本無異。
如不服本裁定，應於收受送達後5 日內向本院提出抗告狀。
中    華    民    國    98    年    10    月    19    日
                                  書記官  王紀芸

司法院資訊處製作；財團法人民間司法改革基金會備份。
